【裁判字號】    91,簡抗,28
【裁判日期】    920618
【裁判案由】    清償債務
【裁判全文】
臺灣高雄地方法院民事裁定                          九十一年度簡抗字第二八號
    抗  告  人  海軍軍官學校  送高雄市左營郵政九０一七五號信箱
    法定代理人  黃正雲        .
    訴訟代理人  黃仕昆律師
    送達代收人  陳嫚真        .
    相  對  人  甲○○
                乙○○
右當事人間請求清償債務事件，抗告人對於民國九十一年五月三十一日本院高雄簡易
庭九十年度雄簡字第二八一八號第一審裁定提起抗告，本院裁定如左：
    主      文
抗告駁回。
抗告費用由抗告人負擔。
    理      由
一、按原告之訴，有訴訟事件不屬普通法院之權限者，法院應以裁定駁回之，此為民
    事訴訟法第二百四十九條第一項第一款所明定。又公法上之爭議，除法律別有規
    定外，得依本法提起行政訴訟；前條所稱之行政訴訟，指撤銷訴訟、確認訴訟及
    給付訴訟；人民與中央或地方機關間，因公法上原因發生財產上之給付或求作成
    行政處分以外之其他非財產上之給付，得提起給付訴訟，因公法上契約發生之給
    付，亦同，行政訴訟法第二條、第三條、第八條第一項亦分別定有明文。申言之
    ，人民與中央或地方機關就因公法上原因發生財產之給付，或因公法上契約發生
    之給付衍生之爭議，應由行政法院審判之，普通法院無審判權。
二、抗告意旨略以：抗告人係國防部為辦理軍事教育而設立之軍官養成訓練學校，相
    對人甲○○由中正國防預備學校高中部畢業後，通過國防部民國八十四年度軍事
    學校聯合招生，進入抗告人學校志願就讀，依上開軍校聯招簡章，甲○○之就讀
    條件為就讀期間享有公費，畢業後服役十年，其性質或可認係與國防部間之行政
    契約，但甲○○中途隨時可要求退讀，或以不正當手段達成退讀目的，與抗告人
    間並無權利上服從、不容改變之強制性。而抗告人為免政府投資浪費，與就讀學
    生對特定原因發生時學生應償還公費之約定，其性質則係私法上之法律關係，與
    前述行政契約並不相干，原審認為甲○○提出志願書允諾償還公費，亦係其與國
    防部間公法上法律關係一部分，應屬誤會。次以，保證契約與主債務契約係二個
    分別獨立之契約，保證契約與所擔保之主債務契約有從屬性，係指保證債務與主
    債務其發生、移轉、消滅上有從屬性而言，保證契約與主債務契約既為各自獨立
    之契約，並非有必要共同訴訟之關係，原審不察，遽認本件普通法院均無審判權
    ，將相對人乙○○部分併予駁回，自難謂合等語。
三、經查：
（一）按行政契約與私法契約之區別，係以其發生公法上或私法上權利義務變動之效
      果為斷，而所謂公法或私法上權利義務變動，原則上應以契約標的為判別標準
      ，如仍無法解決其法律性質時，則兼採契約目的加以衡量，質言之，不得作私
      法契約標的之事項，而以契約形態作成時，自應視之為行政契約，若契約標的
      在性質上非私法契約或行政契約所獨占，則應參酌契約目的之所在，綜合判斷
      其屬性。
（二）本件抗告人為國防部為辦理軍事教育而設立之軍事學校，其目的在提供國軍幹
      部養成之基礎教育（即大學、專科、中等學校、預備學校）、進修教育及深造
      教育等，此觀諸軍事教育條例第四條、五條自明。又依上開軍校聯招簡章第九
      條、第十條，經獲准入校之正期學生男生需服役十年，受訓期間服裝、膳宿概
      由學校供給，圖書、文具、儀器等，亦酌由學校供給，每學期每人發給在學教
      育補助費新台幣（以下同）三千七百二十元，軍官基礎教育期間，月支一萬一
      千五百七十元，惟若因故遭學校開除或退學，應依「國軍各軍事學校退學開除
      學生賠償費用辦法」繳還在校期間所耗費用。而甲○○為中正預校高級部畢業
      之學生，參加國防部八十四年度軍事學校聯合招生（即升讀考試），達於標準
      ，經獲准入抗告人學校正期班（即大學），並報到就讀各節，為兩造所不爭，
      準此，甲○○既參加上開軍事聯招，並知悉如獲准入抗告人學校正期班就讀，
      需接受軍事教育並服役十年，國防部則需給予上開供給、補助、津貼等，如有
      退學或開除情事，應繳還在校期間所耗費用，而於獲准入學後，亦實際報到就
      讀，足見其與國防部間，就上開權、義內容，已相互合致，而成立契約。以軍
      事教育、服役之性質，均為公法上之權利義務，無從作為私法契約之標的，且
      該契約之目的係在培養國軍幹部，依上開說明，甲○○與國防部間之上開契約
      自屬行政契約，而非私法契約。
（三）抗告人雖主張：甲○○中途隨時可以退讀，抗告人與甲○○間並無權利上服從
      、不容改變之強制性等語，惟甲○○若因遭開除或退學，應繳還在校期間所耗
      費用，本為上開行政契約內容之一部分，甲○○是否可隨時退讀，並不影響該
      契約為行政契約之性質。至甲○○於八十三年十一月六日所立簽立之志願書，
      僅係重申其遵守上開行政契約關於繳還費用約定之意願，不因其簽立該志願書
      ，而使上述繳還費用之行政契約義務，變更為私法契約之給付，亦不因而將基
      於同一行政契約之費用「支付」與「繳還」割裂，而使費用「繳還」成為獨立
      之私法請求之依據。
（四）再者，相對人乙○○於八十三年十一月六日出具之入學保證書，係為擔保如甲
      ○○被退學或開除時，賠償甲○○在校期間之費用，此有該保證書在卷可按，
      亦即，乙○○所保證者，係甲○○基於上開行政契約所生之金錢債務，以該保
      證契約之標的為金錢給付，依其性質固可為私法契約之標的，亦可為行法契約
      之標的，惟該保證契約之目的，係為追回政府無望收益之軍事教育投資，以減
      少國庫損失，屬公法性質，依此綜合判斷之結果，該保證契約亦應為行政契約
      ，而非私法契約，抗告人上開主張，自不足採。
四、綜上所述，足認兩造間係因公法契約發生之給付而衍生爭議，依首述說明，應歸
    由行政法院審理，普通法院並無審判權。從而，原審以裁定駁回抗告人之訴及假
    執行之聲請，其認事用法並無違失，抗告人指摘原裁定不當，請求將原裁定廢棄
    ，為無理由，應予駁回。
五、依民事訴訟法第四百三十六條之一第三項、四百九十二條第一項、第九十五條、
    第七十八條，裁定如主文。
中      華      民      國    九十二    年    六    月    十八          日
                              臺灣高雄地方法院民事第一庭
~B審判長法官  林紀元
~B法      官  許政賢
~B法      官  甯  馨
右為正本係照原本作成。
本裁定不得抗告。
中      華      民      國    九十二    年    六    月    十八          日
~B法院書記官 林麗文


司法院資訊處製作；財團法人民間司法改革基金會備份。
